臺灣屏東地方法院民事判決　　　　　　　　 96年度訴字第8號
原　　　告　永豐商業銀行股份有限公司
法定代理人　丁○○
訴訟代理人　丙○○
被　　　告　乙○○
訴訟代理人　凌進源律師
被　　　告　甲○○
當事人間請求塗銷所有權移轉登記事件，本院於民國96年5 月21
日言詞辯論終結，判決如下：
    主  文
被告乙○○、甲○○就如附表所示之土地，於民國94年11月10日
所為之贈與債權行為及物權行為應予撤銷。
被告乙○○應將如附表所示之土地，於民國95年2 月8 日以屏東
縣東港地政事務所東地008510號收件、民國95年2 月10日所為之
所有權移轉登記予以塗銷。
訴訟費用由被告負擔。
    事實及理由
一、原告主張：
  (一)台北國際商業銀行股份有限公司(下稱台北商銀)與建華商業
    銀行股份有限公司合併，台北商銀為消滅公司，建華商業銀
    行股份有限公司為合併後之存續公司，合併後存續公司並更
    名為永豐商業銀行股份有限公司，合先陳明。
  (二)訴外人寶業機械工業有限公司（下稱寶業公司）邀同被告甲
    ○○等人為連帶保證人，與台北商銀簽立未定期限之最高限
    額新台幣（下同）8,000 萬元之綜合授信約定書，保證寶業
    公司對台北商銀現在及將來所負之債務。嗣寶業公司於91年
    10月25日起陸續向台北商銀借款共3,340 萬元，寶業公司未
    按期清償借款，債務應視為全部到期，案經台北商銀向台灣
    高雄地方法院聲請起訴（95年度重訴字第192 號），並於95
    年8 月21日判決確定，該債權由原告承受。原告為聲請保全
    程序，遂調閱原登記於被告甲○○名下之土地登記謄本，始
    發現系爭如附表所示之土地，於94年11月10日以贈與為原因
    辦理移轉登記予其父被告乙○○。被告乙○○並未給付被告
    甲○○相當之對價，而被告甲○○將系爭土地移轉登記與被
    告乙○○，係屬無償行為，且此無償之贈與行為已害及原告
    對被告甲○○之上開債權，爰依民法第244條第1、4 項規定
    提起本訴。並聲明:如主文所示。
三、被告則以：
    系爭土地原係被告乙○○所有，於94年5 月16日被告甲○○
    在中國大陸工廠任職時，被告乙○○將之贈與被告甲○○，
    甲○○並不知情，同年9 月間甲○○回台灣時，始知上情，
    甲○○並不接受贈與，本件僅係乙○○單方之意思表示，故
    贈與契約未成立。甲○○乃將系爭土地於95年2 月10日移轉
    登記返還乙○○，並未侵害原告債權等語資為抗辯，並聲明
    :駁回原告之訴。
四、原告主張: 訴外人寶業公司邀同被告甲○○等人為連帶保證
    人，與台北商銀簽立未定期限之最高限額8,000 萬元之綜合
    授信約定書，保證寶業公司對台北商銀現在及將來所負之債
    務。嗣後寶業公司於91年10月25日起陸續向台北商銀借款共
    3,340 萬元，寶業公司未按期清償借款，債務應視為全部到
    期，案經台北商銀向台灣高雄地方法院起訴（95年度重訴字
    第192號），並於95年8月21日判決確定，台北商銀嗣與建華
    商業銀行股份有限公司合併，建華商業銀行股份有限公司為
    存續公司，並更名為永豐商業銀行股份有限公司，該債權由
    原告承受。詎被告甲○○於94年11月10日將系爭土地以贈與
    為原因辦理移轉登記予其父被告乙○○等情，業據提出行政
    院金融監督管理委員會函、公司變更登記事項卡、借據暨約
    定書各 1件、借款撥貸書11紙、綜合授信約定書、台灣高雄
    地方法院94年度重訴字第192號民事判決及確定證明書各1件
    、土地謄本及異動索引等為證，並為被告所不爭執，堪信為
    真實。被告雖以前揭情詞置辯，惟為原告所否認。本件爭點
    厥為：被告乙○○於民國94年4 月12日將系爭土地贈與被告
    甲○○，並於94年5 月16日完成移轉登記，被告間是否有贈
    與之合意？本件贈與契約是否成立？
五、經查系爭屏東縣南州鄉○○段○○段54、55地號土地，面積
    分別為7,294平方公尺、2,619平方公尺原為被告乙○○所有
    ，於94年3月31日辦理合併登記為54地號土地、面積為9,913
    平方公尺，乙○○併同時申請將54地號土地，辦理標示變更
    登記分割為 54、54-1、54-2地號土地，面積分為3,305、
    3,304、3,304平方公尺，並將54地號土地(嗣分出54-4土地)
    贈與其子甲○○；另將54-1、54-2地號土地分別贈與其子許
    永富、許酩章，並於94年5 月16日完成移轉登記等情，業經
    本院向屏東縣東港地政事務所函取登記申請書全部資料，有
    該所96年3月9日屏港地四字第0960001754號函、96年4 月11
    日屏港地四字第0960002523號函復本院所附資料為證 (本院
    卷第 80-89頁、122-128頁)，足認上開土地面積相當大，被
    告乙○○先將土地合併、分割、再分別贈與登記被告甲○○
    兄弟 3人，係有計畫之分割家產行為，系爭土地已登記為被
    告甲○○所有，被告抗辯「渠二人無贈與之合意，被告甲○
    ○未允受系爭土地」云云，實與常情相違，顯無可採。
六、再者，被告甲○○取得系爭土地之後，系爭土地又因屏東縣
    政府辦理溪州溪排水改善第七期工程，將系爭土地逕行分割
    ，並由屏東縣東港地政事務所於 94年5月24日辦理變更登記
    ，於同月26日通知被告甲○○「高雄市○○區○○街40巷10
    號」之住址，辦理土地權利書狀換發「加註」，甲○○委託
    代理人張月女檢附其身份證、印章及通知書，經由該所核符
    用印及核對代理人身份無誤後，由代理人代理人代為領取。
    嗣甲○○於贈與系爭土地予乙○○時，並將該土地所有權狀
    繳回註銷等情，亦有該所屏港地一字第0960002772號函及所
    附資料為證(本院卷第129-132頁、第136-147頁)，足認被告
    甲○○早於94年5 月間已知悉乙○○贈與系爭土地，並委託
    張月女攜其身份證及印章領取因系爭土地逕行分割所換發之
    土地所有權狀等情，其抗辯「贈與係乙○○單方行為，伊於
    94年 9月間回台始知贈與」云云，尚無可取。查被告甲○○
    之入出境記錄顯示，其於94年5月13日入境，另於94年5月21
    日出境、 94年6月1日入境（見本院卷第 58-59頁、第67頁）
    等情，被告亦不爭執，如被告甲○○與乙○○並無贈與之合
    意，被告甲○○自當於該返台期間請求被告乙○○協同將系
    爭土地之贈與登記塗銷返還被告乙○○，惟被告未此之為，
    乃遲至原告開始追討被告甲○○保證債務之 95年2月10日再
    將系爭土地以「贈與為原因」登記予乙○○，足認甲○○已
    允受乙○○之贈與，嗣再將系爭土地贈與乙○○等情，被告
    抗辯「本件僅係乙○○單方之意思表示，甲○○未允受，故
    贈與契約未成立」云云，並不可採。
七、債務人所為之無償行為，有害及債權者，債權人得聲請法院
    撤銷之。民法第244 條第1 項定有明文。被告甲○○於94年
    間，除在寶業公司有560,200 元之薪資所得，其餘有約20萬
    元之投資，此有財產所得調件明細表 (見本院卷第119 頁至
    第120 頁)為 證，除此並無其他財產，被告甲○○將系爭土
    地贈與乙○○，自無資力清償積欠原告3,340 萬元之保證債
    務。從而，原告依據民法第 244條第1項、第4項規定，請求
    判決(一)被告乙○○、甲○○就如附表所示之土地，於民國94
    年11月10日所為之贈與債權行為及物權行為應予撤銷。(二)被
    告乙○○應將如附表所示之土地，於民國95年2月8日以屏東
    縣東港地政事務所東地008510號收件、民國 95年2月10日所
    為之所有權移轉登記予以塗銷，即無不合，應予准許。
八、兩造其餘主張及所提證據與本院上開論斷無涉或無違，不予
    贅述。
九、結論：原告之訴為有理由，依民事訴訟法第78條、第85條第
    1項前段，判決如主文。
中　　華　　民　　國　　96　　年　　5 　　月　　31　　日
                  民事第二庭    法  官　阮世賢
正本係照原本作成。
如不服本判決，應於收受送達後20日內向本院提出上訴書狀，其
未表明上訴理由者，應於提出上訴後20日內向本院補提理由書狀
（均須按他造當事人之人數附繕本）。
                                書記官　粘嫦珠
中　　華　　民　　國　　96　　年　　5 　　月　　31　　日
附表:
┌─────────────────────────────────────┐
│                                                          96年度訴字第8號 │
├──┬──────────────────┬──┬────┬──┬────┤
│編號│土        地         坐           落│地目│面    積│權利│備    考│
│    ├───┬────┬───┬──┬──┤    ├────┤    │        │
│    │ 縣市 │鄉鎮市區○  段  ○○段│地號│    │平方公尺│範圍│        │
├──┼───┼────┼───┼──┼──┼──┼────┼──┼────┤
│    │      │        │      │    │    │    │        │    │重測前：│
│ 一 │屏東縣│ 南州鄉 ○○○段│    │ 23 │ 田 │3,200.91│全部│溪洲段一│
│    │      │        │      │    │    │    │        │    │小段54地│
│    │      │        │      │    │    │    │        │    │號      │
├──┼───┼────┼───┼──┼──┼──┼────┼──┼────┤
│    │      │        │      │    │    │    │        │    │重測前：│
│ 二 │屏東縣│ 南州鄉 ○○○段│    │ 17 │ 田 │ 149.34 │全部│溪洲段一│
│    │      │        │      │    │    │    │        │    │小段54-4│
│    │      │        │      │    │    │    │        │    │地號    │
└──┴───┴────┴───┴──┴──┴──┴────┴──┴────┘
